【裁判字號】    92,重訴,22
【裁判日期】    920416
【裁判案由】    清償債務
【裁判全文】
臺灣桃園地方法院民事判決  九十二年度重訴字第二二號
    原      告  臺灣土地銀行
    法定代理人  乙○○
    訴訟代理人  己○○
                甲○○
                庚○○
    被      告  超鉉建設有限公司
                              .
    法定代理人  辛○○        .
    被      告  丁○○        .
                丙○○        .
               原名林文清）.
                戊○○        .
右當事人間請求清償債務事件，本院判決如左：
    主      文
被告應連帶給付原告新臺幣肆仟玖佰萬元，及自民國八十九年一月九日起至清償日止
，按年息百分之八點九計算之利息，並自民國八十九年二月十日起至清償日止，逾期
六個月以內者，按上開利率百分之十，超過六個月以上者，按上開利率百分之二十計
算之違約金。
訴訟費用由被告連帶負擔。
    事      實
甲、原告方面：
一、聲明：如主文所示。
二、陳述：
    （一）被告超鉉建設有限公司（下稱超鉉公司）邀同其餘被告為連帶保證人，於
          民國八十八年二月九日，向原告貸款借得新臺幣（下同）四千九百萬元（
          下稱系爭借款），借款期間自八十八年二月九日起至九十年二月九日止，
          並約定按期付息一次，到期還清本金，而利息按原告基本放款利率百分之
          七點四九，加五．二四碼（每碼○．二五％），計為年息百分之八點九；
          嗣後隨原告基本放款利率調整而調整，原告並得每三個月依原告當時「放
          款利率加減碼標準」檢討調整加減碼數後，按調整後之年利率重新計算利
          率。系爭借款本約定被告超鉉公司應按期於每月九日繳款一次，如一期不
          依約付息即喪失期限利益，全部債務視為到期，應將所欠借款全數清償，
          而遲延付息時，除給付遲延利息外，逾期六個月以內者，按上開利率百分
          之十，逾期超過六個月以上者，按上開利率百分之二十計付違約金。詎借
          款人即被告超鉉公司就系爭借款，僅繳納約定利息至八十九年一月八日止
          ，自八十九年一月九日起即未再繳納利息（當時原告基本放款利率為百分
          之七點四九），尚欠本金四千九百萬元，而依約系爭借款債務既已到期，
          被告超鉉公司即應將所欠本金、遲延利息及違約金一次清償，而被告許小
          貞、丙○○、戊○○為系爭借款之連帶保證人，依法亦應連帶負責，惟經
          原告屢次催討，被告均置之不理，本利迄未清償。爰依消費借貸及連帶保
          證之法律關係訴請如訴之聲明。
    （二）被告超鉉公司就系爭借款雖同時提供其所有之土地（下稱擔保土地）供原
          告設定抵押權，然嗣經原告聲請強制執行拍賣抵押物，並無法就擔保土地
          拍賣受償。原告就擔保土地僅為抵押權人，土地所有權人乃為被告超鉉公
          司，而被告超鉉公司將擔保土地處分出賣予他人，並不須得原告之同意，
          原告亦無權干涉，至擔保土地前經被告超鉉公司出賣移轉予第三人一事，
          原告係於拍賣抵押物時，始得知上情。
    （三）本件原告係基於連帶保證契約之法律關係，對被告丁○○等人請求連帶給
          付被告超鉉公司上開所欠本金、遲延利息及違約金，而與原告在擔保土地
          上所設定抵押權之行使與否無涉，且原告亦未免除被告丁○○等人之連帶
          保證人責任。
三、證據：提出借據、授信約定書、放款帳卡、放款中心利率查詢表、轉帳收入傳票
    、放款付出傳票、公司變更登記表各一份及戶籍謄本四件為證。
乙、被告方面：
一、被告超鉉公司部分：
    被告超鉉公司未於言詞辯論期日到場，亦未提出書狀作何聲明或陳述。
二、被告丁○○部分：
    （一）聲明：請求駁回原告之訴。
    （二）陳述：系爭借款借據上「連帶保證人丁○○」部分之印文、簽名均係伊本
          人親自所為，當時因被告超鉉公司為伊姐所有，而該公司有一筆貸款四千
          多萬元，辦理貸款時，原告只要求伊在書面上簽名，但伊並不知道伊為連
          帶保證人，亦不知伊所應負之責任，倘伊知悉相關責任，伊就不會同意簽
          名。原告方面既然答應將擔保土地移轉給他人，伊認為伊所負之連帶保證
          人責任應已免除，且伊前曾為系爭借款打電話到原告銀行，原告銀行之行
          員有同意伊免除連帶保證人的責任。
三、被告丙○○部分：
    （一）聲明：請求駁回原告之訴。
    （二）陳述：伊確擔任系爭借款之連帶保證人，借據上關於「連帶保證人林文清
          」部分之記載，是伊本人所簽名、蓋章的。伊就八十九年一月以後，被告
          超鉉公司未再依約繳息一事並不瞭解，伊當時係因被告超鉉公司欲貸款購
          買土地才當連帶保證人，而被告超鉉公司既已將擔保土地賣給別人，則伊
          所負連帶保證人的責任就應該免除。
四、被告戊○○部分：
    （一）聲明：請求駁回原告之訴。
    （二）陳述：伊於貸款當時是被告超鉉公司之負責人，而伊個人也有擔任系爭借
          款之連帶保證人，且在借據上借款人及連帶保證人處「戊○○」的簽名、
          蓋章都是伊本人所為，然連帶保證人的意思伊並不瞭解，伊只知道被告超
          鉉公司拿土地向原告借款，其餘的作業都是配合原告，伊並不知道伊係在
          連帶保證人處簽名，且伊於八十九年一月份，就退出被告超鉉公司，將股
          份出賣給他人。至後來被告超鉉公司沒有依約繳款，伊不清楚，伊曾經以
          電話通知系爭借款原承辦人員，伊不再擔任連帶保證人一事，而原告銀行
          之承辦人員則表示，如果擔保土地賣不出去會再通知，惟之後並無任何下
          文，直到伊收到本件起訴狀繕本。系爭借款所供擔保的土地既經移轉予第
          三人所有，伊即沒有任何權利去要求土地現在所有人去做任何事，所以，
          伊認為伊並不需要再為系爭借款負擔任何清償責任。
    理      由
甲、程序方面：
    本件被告超鉉公司經合法通知，未於言詞辯論期日到場，核無民事訴訟法第三百
    八十六條各款所列情形，爰依原告之聲請，由其一造辯論而為判決。
乙、實體方面：
一、原告起訴主張被告超鉉公司邀同其餘被告為連帶保證人，於八十八年二月九日，
    向原告貸款借得系爭借款，借款期間自八十八年二月九日起至九十年二月九日止
    ，並約定按期付息一次，到期還清本金，而利息按原告基本放款利率百分之七點
    四九，加五．二四碼（每碼○．二五％），計為年息百分之八點九；嗣後隨原告
    基本放款利率調整而調整，原告並得每三個月依原告當時「放款利率加減碼標準
    」檢討調整加減碼數後，按調整後之年利率重新計算利率。系爭借款本約定被告
    超鉉公司應按期於每月九日繳款一次，如一期不依約付息即喪失期限利益，全部
    債務視為到期，應將所欠借款全數清償，而遲延付息時，除給付遲延利息外，逾
    期六個月以內者，按上開利率百分之十，逾期超過六個月以上者，按上開利率百
    分之二十計付違約金。詎借款人即被告超鉉公司就系爭借款，僅繳納約定利息至
    八十九年一月八日止，自八十九年一月九日起即未再繳納利息（當時原告基本放
    款利率為百分之七點四九），尚欠本金四千九百萬元，而依約系爭借款債務既已
    到期，被告超鉉公司即應將所欠本金、遲延利息及違約金一次清償，而被告丁○○、丙○○、戊○○為系爭借款之連帶保證人，依法亦應連帶負責等情。被告丁○○、戊○○均抗辯：其等在借據之連帶保證人處簽名，僅係為配合原告銀行之
    貸款作業手續，其等並不知擔任連帶保證人之意義及所應負之相關責任，亦不知
    係在借據之「連帶保證人」處簽名。而擔保土地既已自被告超鉉公司名下移轉予
    第三人所有，其等自不須再就系爭借款負連帶保證人責任，且原告銀行人員前亦
    曾同意免除其等所負之連帶保證人義務云云。被告丙○○則以伊當時是因為被告
    超鉉公司欲貸款購買土地才當連帶保證人，而被告超鉉公司既已將擔保土地賣給
    別人，則伊所負之連帶保證人責任就應免除等語置辯。
二、原告主張被告超鉉公司就系爭借款未依約按期清償利息，即應將所欠本金、遲延
    利息及違約金一次清償，而被告丁○○、丙○○、戊○○為系爭借款之連帶保證
    人，依法亦應連帶負責之事實，業據其提出借據、授信約定書、放款帳卡、放款
    中心利率查詢表、轉帳收入傳票、放款付出傳票、公司變更登記表各一份及戶籍
    謄本四件為證，核與其所主張相符，自堪信為真實。被告超鉉公司已於相當時期
    受合法之通知，而於言詞辯論期日不到場，亦未提出準備書狀爭執，依民事訴訟
    法第二百八十條第三項前段準用同法條第一項前段之結果，視同被告超鉉公司對
    於原告主張之事實自認。而被告丁○○、丙○○、戊○○對被告超鉉公司依消費
    借貸契約所欠之本金數額並不爭執，被告丙○○亦自認其擔任系爭借款連帶保證
    人之事實，惟各以前揭情詞置辯，然查：
    （一）按當事人主張有利於己之事實，就其事實有舉證之責任。又私文書經本人
          簽名、蓋章或按指印者，推定為真正。民事訴訟法第二百七十七條前段及
          第三百五十八條第一項定有明文。本件原告據以請求之系爭借款借據上連
          帶保證人處所簽、蓋被告丁○○、戊○○之簽名、印文，均係屬真正，為
          被告丁○○、戊○○所自認，其等雖辯稱：其等係為配合原告銀行之貸款
          作業手續，始簽名、蓋章，實不知係在借據「連帶保證人」處簽名，其等
          亦不知擔任連帶保證人之意思及所應負之相關責任云云。然被告丁○○於
          本院言詞辯論程序中既陳稱：當時因被告超鉉公司為伊姐所有，而該公司
          有一筆貸款四千多萬元，辦理貸款時，原告要求伊在書面上簽名等語（見
          本院九十二年四月二日言詞辯論筆錄），堪認被告丁○○於借據上簽名、
          蓋章時，即明知係為擔保被告超鉉公司向原告所借之貸款而為之。又被告
          丁○○（六十六年六月三日生）於簽訂系爭借款連帶保證契約書當時已年
          逾二十歲，有戶籍謄本在卷可憑，另佐以其所自承：伊當時正準備重考二
          專，但也有在工作等語，顯見被告丁○○對其在借據上簽名、蓋章將會產
          生法律效果之情，應有所認識，因此，倘非其確有為被告超鉉公司擔保系
          爭借款之意，否則當無同意親自在借據上簽名、蓋章之理。再者，被告許
          小貞就被告超鉉公司為伊姐所有一情亦自認在卷，而其為擔保伊姐經營之
          公司所積欠原告之系爭借款，而任連帶保證人，亦符交易常情。據上，被
          告丁○○就由其任系爭借款連帶保證人之事實，應無不知之理。又觀諸卷
          附系爭借款之借據，乃係經電腦打字所製作，字樣清晰，於立約人處除有
          借款人欄外，尚蓋印列有連帶保證人欄，被告戊○○就借據上借款人及連
          帶保證人處「戊○○」的簽名都是伊所為一情，亦自認在卷，且被告陳乾
          心於簽訂借據當時為被告超鉉公司之負責人一節，有借據在卷可憑，而被
          告戊○○當時既擔任被告超鉉公司之負責人，自對向銀行借貸之交易習慣
          、方式有所了解，其於簽訂借據時，應無不了解文字字義或連帶保證人法
          律上效力之可能，況被告超鉉公司確向原告借款之事實，亦為被告戊○○
          所不爭執，其為擔保其任負責人之公司向原告所為之貸款，而以其個人名
          義為連帶保證人，亦與常情無違。此外，被告丁○○、戊○○復未能就上
          開抗辯舉證證明，則其等所辯並無足取。
    （二）被告丁○○、戊○○雖另辯稱：原告已同意免除其等擔任系爭借款連帶保
          證人之義務云云，然原告否認有此事實，而被告丁○○、戊○○就此抗辯
          亦未能舉證以實其說，是其等上開所辯尚難遽信。
    （三）被告丁○○、丙○○、戊○○雖辯稱：被告超鉉公司貸款當時係為購買土
          地，且就系爭借款亦提供擔保土地，而現擔保土地之所有權既已移轉，則
          其等自不須再負連帶保證人責任云云，然按稱保證者，謂當事人約定一方
          於他方之債務人不履行債務時，由其代負履行責任之契約，民法第七百三
          十九條定有明文；又連帶債務之債權人，得對於債務人中之一人或數人或
          其全體，同時或先後請求全部或一部之給付。連帶債務未全部履行前，全
          體債務人仍負連帶責任，民法第二百七十三條亦規定甚明。而被告丁○○
          、丙○○、戊○○既自認系爭連帶保證契約之真正性，則其等於同意擔任
          系爭借款之連帶保證人時，究係基於何種原因之考量，乃其等自行為風險
          評估之問題，本非原告所得以審究，更不影響本件連帶保證契約之效力。
          至系爭借款除有連帶保證人外，是否同時設定抵押權，此乃原告於借貸款
          項時，所得以斟酌增加債權擔保之另一法定方式，然此依法非為絕對必要
          ，且物上保證與連帶保證人二者之效力亦係屬二種不同之法律關係，不生
          互相影響之情。據上，原告雖就系爭借款在擔保土地上設定有抵押權及現
          擔保土地所有權已自被告超鉉公司處移轉予第三人等情自認在卷，然不動
          產之所有人設定抵押權後，依民法第八百六十七條之規定，本得將不動產
          讓與他人，而不影響原告前所設定抵押權之對物效力，且原告對被告超鉉
          公司之債權亦不因擔保土地之所有權移轉而當然移轉予現所有權人，即系
          爭借款之消費借貸契約關係，仍存在於原告與被告超鉉公司之間。職是，
          尚無法因擔保土地之所有權業經移轉予第三人，即認原告有何過失可言，
          更不得以之認定原告對系爭借款之連帶保證人即喪失本件請求權，或被告
          丁○○、丙○○、戊○○當然免除對系爭借款之連帶保證人責任。
    （四）綜上所述，被告丁○○、丙○○、戊○○所辯上開各情均不足採取，原告
          主張其等就系爭借款均應負連帶保證人責任一節，應堪採信。
三、從而，原告依消費借貸契約及連帶保證契約之法律關係，請求被告連帶給付借款
    四千九百萬元，及自八十九年一月九日起至清償日止，按年息百分之八點九計算
    之利息，並自八十九年二月十日起至清償日止，逾期在六個月以內者，按上開利
    率百分之十，超過六個月以上者，按上開利率百分之二十計算之違約金，為有理
    由，應予准許。
四、本件事證已臻明確，兩造其餘之攻擊防禦方法，核與判決結果並無影響，自無庸
    再逐一論述，併此敘明。
五、據上論結，本件原告之訴為有理由，依民事訴訟法第三百八十五條第一項前段、
    第八十五條第二項，判決如主文。
中      華      民      國    九十二    年      四      月    十六      日
                                        臺灣桃園地方法院民事第一庭
~B法      官  王美玲
右為正本係照原本作成
如對本判決上訴須於判決送達後廿日內向本院提出上訴狀
中      華      民      國    九十二    年      四      月    十六      日
~B書  記  官  王順天


司法院資訊處製作；財團法人民間司法改革基金會備份。
